【裁判字號】    99,訴,81
【裁判日期】    990330
【裁判案由】    分割共有物
【裁判全文】
臺灣嘉義地方法院民事判決                99年度訴字第81號
原      告  丁○○
被      告  乙○○
            己○○
            戊○○
            丙○○
            甲○○○○○○
上列當事人間請求分割共有物事件，本院於民國99年3月16日言
詞辯論終結，判決如下：
    主  文
原告丁○○及被告乙○○、己○○、戊○○、丙○○、甲○○○○○○共有坐落嘉義縣民雄鄉○○段好收小段六九七地號土地，
應予變價分割，其賣得價金按如附表所示之比例分配。
訴訟費用新台幣柒仟貳佰柒拾元，由被告乙○○及甲○○○○○○各負擔新台幣貳仟肆佰貳拾元、被告戊○○負擔新台幣玖佰
陸拾玖元、原告丁○○及被告己○○、丙○○各負擔新台幣肆佰
捌拾伍元。
    事實及理由
壹、程序方面
一、按原告於判決確定前，得撤回訴之全部或一部。但被告已為
    本案之言詞辯論者，應得其同意。訴之撤回應以書狀為之。
    但於期日，得以言詞向法院或受命法官為之。以言詞所為訴
    之撤回，應記載於筆錄，如他造不在場，應將筆錄送達。訴
    之撤回，被告於期日到場，未為同意與否之表示者，自該期
    日起；其未於期日到場或係以書狀撤回者，自前項筆錄或撤
    回書狀送達之日起，十日內未提出異議者，視為同意撤回。
    民事訴訟法第262 條分別定有明文。本件原告起訴時原聲明
    ：(一)請求判決兩造共有坐落嘉義縣民雄鄉○○段好收小段69
    7地號土地，准予變賣共有物，以價金分配於各共有人。(二)
    依民法第767條、第179條及第184 條請求損害賠償。嗣於本
    院民國99年2月2日言詞辯論期日當庭以言詞撤回訴之聲明第
    二項關於請求返還土地及損害賠償之請求，並得被告乙○○
    、己○○、戊○○、丙○○之同意，而被告吳永諺因尚未就
    本案進行言詞辯論，揆諸首揭規定，原告之撤回自生效力。
二、本件被告丙○○、甲○○○○○○經合法通知，未於最後言
    詞辯論期日到場，核無民事訴訟法第386 條各款所列情形，
    爰依原告之聲請，由其一造辯論而為判決。
貳、實體方面
一、原告起訴主張：本件坐落嘉義縣民雄鄉○○段好收小段697
    地號土地（下稱系爭土地）為兩造所共有，應有部分如附表
    所示，按農業發展條例89年1月4日修正施行後所繼承之耕地
    、89年1月4日修正施行前之共有耕地，均得分割為單獨所有
    ，農業發展條例第16條第1項第3款、第4 款，分別規定甚明
    。是兩造間就系爭土地並無不分割之契約，亦無因物之使用
    目的不能分割之情形，為促進土地利用，避免土地分割後形
    成各共有人分得面積過小反不利於各共有人之情形，原告乃
    認為上開土地應予變價分割始屬有利於兩造之分割方式，且
    變賣後所得之價金應按各共有人應有部分之比例為分配，始
    符公平原則。爰依民法第823條、第824條之規定訴請裁判准
    予變價分割等語，並聲明：如主文所示。
二、被告方面：
  (一)被告甲○○○○○○未於言詞辯論期日到場，亦未曾提出書
    狀作何聲明或陳述。
  (二)被告丙○○雖未於最後言詞辯論期日到場，惟據其先前到庭
    之陳述，則表示同意變價分割等語。
  (三)被告乙○○、己○○、戊○○等均表示同意變價分割。
三、本院之判斷：
  (一)按各共有人，除法令另有規定外，得隨時請求分割共有物。
    但因物之使用目的不能分割或契約訂有不分割之期限者，不
    在此限。又分割之方法不能協議決定，或於協議決定後因消
    滅時效完成經共有人拒絕履行者，法院得因任何共有人之請
    求，命為下列之分配： 1、以原物分配於各共有人；但各共
    有人均受原物之分配顯有困難者，得將原物分配於部分共有
    人。 2、原物分配顯有困難時，得變賣共有物，以價金分配
    於各共有人；或以原物之一部分分配於各共有人，他部分變
    賣，以價金分配於各共有人，民法第823條第1項、第824 條
    第2 項，分別定有明文。再者，共有物之分割方法，應斟酌
    當事人之聲明、共有物之性質、經濟效用及全體共有人之利
    益等因素決之，惟如分配原物有困難時，則應予變賣，以價
    金分配於各共有人，最高法院57年台上字第2117號、51年台
    上字第271號判例亦可資參照。
  (二)本件原告起訴主張兩造就系爭土地未訂有不分割之協議，亦
    無因物之使用目的上不能分割之情形，且兩造於本院調解之
    程序，因被告甲○○○○○○始終未到場，致無法就分割方
    法達成協議，業據原告提出系爭土地之土地登記謄本、地籍
    圖謄本及現場照片等附卷足憑，揆諸前揭說明，原告訴請裁
    判分割系爭土地，自無不合。
  (三)至於分割方案，本院審酌如下：
    系爭土地為兩造共有，惟共有人均未使用系爭土地，目前該
    土地係由訴外人即被告甲○○○○○○之母吳林美淡使用中
    ，供作種植水稻之用等情，業據兩造陳明無訛，並有現場照
    片數張附卷可參。又系爭土地使用分區為特定農業區，地目
    為田，面積3,668平方公尺，此有土地登記謄本1件在卷可憑
    ，參以目前全體共有人皆未使用系爭土地各情，倘依兩造應
    有部分比例為原物分割，勢必造成土地細分，無法為具規模
    之農業發展與利用，且不利產權之單純化，將嚴重減損土地
    之經濟效益及影響全體共有人之利益，故應以變價分割為適
    當。是本院審酌上情，且參酌兩造之意願，認將系爭土地予
    以變價分割為當，又拍賣所得價金亦由兩造依應有部分比例
    分受，對各共有人並無任何不利益，應屬允當之分割方案。
四、綜上所述，系爭土地依其使用目的並非不能分割，共有人間
    亦無不能分割之約定，然迄今未能協議分割，本院審酌共有
    人之意願、發揮土地最大經濟效用及整體利用價值，以及按
    原物分割無法符合全體共有人之利益等一切情狀，認將系爭
    土地予以變賣，所得價金按兩造應有部分之比例分配，堪認
    係適當、公允之分割方法。從而，原告本於共有人之資格，
    起訴請求分割系爭土地，即屬正當，應予准許，爰判決如主
    文第一項所示。
五、本件雖判准原告分割系爭土地之請求，然分割方法係法院考
    量全體共有人之利益後，依職權所為之決定，原告既為共有
    人之一，亦同受其利，若全由敗訴當事人負擔訴訟費用顯失
    公平，爰依民事訴訟法第80條之1 規定，命勝訴之原告亦負
    擔部分之訴訟費用，並依同法第87條第1 項依職權為訴訟費
    用之裁判，爰判決如主文第二項所示。
六、據上論結，本件原告之訴為有理由，應依民事訴訟法第385
    條第1項、第78條、第87條第1項、第85條第1項但書、第80
    條之1，判決如主文。
中    華    民    國    99    年    3     月    30    日
                  民一庭法  官  周俞宏
以上正本係照原本作成
如對本判決上訴須於判決送達後20日內向本院提出上訴狀
中    華    民    國    99    年    3    月    30    日
                            書記官  劉怡欣
附表
┌──┬──────┬────────────┬─────┬──┐
│編號│土地坐落位置│共有人及應有部分比例    │面積（平方│地目│
│    │            │                        │公尺）    │    │
├──┼──────┼────────────┼─────┼──┤
│1   │嘉義縣民雄鄉│(一)原告丁○○：15分之1 │3,668     │田  │
│    │好收段好收小│(二)被告乙○○：3分之1  │          │    │
│    │段697地號   │(三)被告己○○：15分之1 │          │    │
│    │            │(四)被告戊○○：15分之2 │          │    │
│    │            │(五)被告丙○○：15分之1 │          │    │
│    │            │(六)被告吳永諺：3分之1  │          │    │
└──┴──────┴────────────┴─────┴──┘

司法院資訊處製作；財團法人民間司法改革基金會備份。
